ACORDAO-COMPLETO-2440636

ACÓRDÃO 4065/2021 ATA 7/2021 - PRIMEIRA CÂMARA

VISTOS, relatados e discutidos estes autos de Tomada de Contas Especial decorrente da conversão de representação formulada pelo Conselho Estadual de Acompanhamento e Controle Social do Fundeb/AM - Fundo de Manutenção e Desenvolvimento da Educação Básica e de Valorização dos Profissionais da Educação do Amazonas, ante irregularidades na aplicação de recursos do fundo nos exercícios de 2010 e 2011, nos termos do Acórdão 2779/2015-TCU-Primeira Câmara,
ACORDAM os Ministros do Tribunal de Contas da União, reunidos em sessão de 1ª Câmara, ante as razões expostas pelo Relator, em:
9.1. rejeitar as alegações de defesa apresentadas pelo Estado do Amazonas, fixando-lhe, nos termos do art. 201, § 1º, do Regimento Interno/TCU, novo e improrrogável prazo de quinze dias, a contar das notificações, para que o referido ente federado efetue e comprove, perante este Tribunal, o recolhimento das quantias a seguir especificadas aos cofres do Fundo de Manutenção e Desenvolvimento da Educação Básica e de Valorização dos Profissionais da Educação do Amazonas (Fundeb/AM) , atualizadas monetariamente a partir das datas indicadas até a data do efetivo recolhimento, na forma prevista na legislação em vigor, e com fundamento nos arts. 12, §§ 1º e 2º, da Lei 8.443/1992 e 202, §§ 2º e 3º, do Regimento Interno/TCU:
9.1.1. contratação, com recursos do Fundeb, do Centro de Integração Empresa Escola (CIEE) para a prestação de serviços especializados de recrutamento e seleção de estagiários, por meio dos Contratos 305/2011, 306/2011, 307/2011 e 308/2011:
Contrato 308/2011 (Processo original 33.720/2011) 
	Valor original (R$) 
	Data da ocorrência

	76.350,36
	21/12/2012

	79.733,84
	04/12/2012

	80.187,02
	06/11/2012

	81.815,12
	03/10/2012

	78.737,16
	04/09/2012

	220,00
	06/08/2012

	37.766,10
	06/08/2012

	75.675,60
	06/08/2012

	74.776,60
	03/07/2012

	75.276,52
	05/06/2012

	6.411,76
	05/06/2012

	71.437,66
	03/05/2012

	44.065,00
	03/04/2012

	1.860,60
	03/04/2012

	43.953,80
	09/03/2012

	21.922,40
	07/02/2012

Contrato 307/2011 (Processo original 33.721/2011) 
	Valor original (R$) 
	Data da ocorrência

	305.954,52
	21/12/2012

	303.177,00
	04/12/2012

	304.327,22
	06/11/2012

	130.821,98
	03/10/2012

	173.502,42
	03/10/2012

	410,00
	03/10/2012

	302.143,54
	04/09/2012

	294.470,82
	06/08/2012

	964,68
	06/08/2012

	294.476,20
	03/07/2012

	1.765,44
	03/07/2012

	289.113,22
	05/06/2012

	311,00
	05/06/2012

	866,52
	05/06/2012

	302.298,50
	03/05/2012

	207.326,44
	03/04/2012

	218.884,38
	09/03/2012

	323,40
	07/02/2012

	226.426,26
	07/02/2012

Contrato 306/2011 (Processo original 33.719/2011) 
	Valor original (R$) 
	Data da ocorrência

	146.203,04
	21/12/2012

	447,62
	04/12/2012

	311.435,28
	04/12/2012

	4.191,62
	06/11/2012

	315.116,85
	06/11/2012

	318.369,48
	03/10/2012

	4.149,56
	03/10/2012

	29.691,20
	04/09/2012

	294.570,78
	04/09/2012

	611,00
	04/09/2012

	264,68
	06/08/2012

	2.637,46
	06/08/2012

	311.215,48
	06/08/2012

	611,00
	06/08/2012

	335.017,87
	03/07/2012

	4.881,00
	03/07/2012

	13.984,96
	06/06/2012

	339.864,40
	05/06/2012

	313.412,70
	03/05/2012

	257.000,10
	03/04/2012

	247.911,58
	09/03/2012

	611,00
	09/03/2012

	237.713,82
	07/02/2012

Contrato 305/2011 (Processo original 33.718/2011) 
	Valor original (R$) 
	Data da ocorrência

	144.153,19
	07/02/2012

	800,00
	09/03/2012

	163.894,30
	09/03/2012

	175.068,00
	03/04/2012

	311,00
	03/04/2012

	1.622,00
	03/04/2012

	196.685,30
	03/05/2012

	35.252,96
	05/06/2012

	277.607,40
	05/06/2012

	7.911,90
	03/07/2012

	278.857,40
	03/07/2012

	268.394,70
	06/08/2012

	411,00
	06/08/2012

	305.595,50
	04/09/2012

	3.622,00
	04/09/2012

	137.484,90
	03/10/2012

	159.503,44
	03/10/2012

	207.503,30
	06/11/2012

	205.304,72
	04/12/2012

	206.397,70
	21/12/2012

9.1.2. pagamento de despesas com alimentação com recursos do Fundeb, conforme informação constante do parecer do Conselho do Fundeb:
	Valor original (R$) 
	Data da ocorrência

	386.365,00
	 03/03/2011

	20.335,00
	03/03/2011

	299.319,59
	13/04/2011

	15.753,66
	13/04/2011

	35.815,00
	03/03/2011

	1.885,00
	03/03/2011

	4.451,55
	03/03/2011

	5.497,45
	03/03/2011

	380.002,89
	02/08/2011

	20.000,16
	02/08/2011

	13.687,13
	09/09/2011

	720,37
	09/09/2011

	84.548,39
	03/03/2011

	4.449,91
	03/03/2011

	716.806,92
	03/03/2011

	37.726,68
	03/03/2011

	664.998,60
	04/04/2011

	34.999,92
	04/04/2011

	46.660,88
	23/05/2011

	2.455,83
	23/05/2011

	386.338,64
	05/04/2011

	20.333,61
	05/04/2011

	387.943,05
	16/06/2011

	20.418,05
	16/06/2011

	227.512,20
	03/03/2011

	11.974,32
	03/03/2011

	679.468,48
	09/09/2011

	35.761,49
	09/09/2011

	47.499,09
	03/03/2011

	2.499,95
	03/03/2011

	284.448,16
	14/11/2011

	14.970,96
	14/11/2011

	433.137,30
	03/03/2011

	22.796,70
	03/03/2011

	1.424.892,84
	04/04/2011

	74.994,36
	04/04/2011

	664.990,21
	03/05/2011

	34.999,49
	03/05/2011

	380.198,89
	04/05/2011

	20.010,47
	04/05/2011

	380.003,33
	18/07/2011

	20.000,17
	18/07/2011

	3.965,43
	02/12/2011

	208,71
	02/12/2011

	12.400,00
	10/06/2011

	949.956,30
	29/04/2011

	49.997,70
	29/04/2011

	626.991,96
	12/08/2011

	32.999,58
	12/08/2011

	376.670,37
	09/09/2011

	19.824,75
	09/09/2011

	95.267,90
	06/06/2011

	5.014,10
	06/06/2011

	61.750,00
	04/07/2011

	3.250,00
	04/07/2011

	66.500,00
	04/07/2011

	3.500,00
	04/07/2011

	85.500,00
	04/07/2011

	4.500,00
	04/07/2011

	76.000,00
	04/07/2011

	4.000,00
	04/07/2011

	66.500,00
	02/08/2011

	3.500,00
	02/08/2011

	57.000,00
	03/08/2011

	3.000,00
	03/08/2011

	76.000,00
	03/08/2011

	4.000,00
	03/08/2011

	57.000,00
	23/08/2011

	3.000,00
	23/08/2011

	57.000,00
	19/09/2011

	3.000,00
	19/09/2011

	57.000,00
	23/09/2011

	3.000,00
	23/09/2011

	475.003,01
	18/07/2011

	25.000,19
	18/07/2011

	569.729,44
	12/08/2011

	29.985,76
	12/08/2011

	949.999,85
	10/11/2011

	49.999,99
	10/11/2011

	833.598,56
	02/12/2011

	43.873,60
	02/12/2011

	37.800,00
	20/10/2011

	7.968,00
	09/09/2011

	6.100,00
	21/05/2010

	432,00
	24/09/2010

	403,00
	08/03/2010

	590,40
	31/03/2010

	109,42
	17/03/2010

	2.079,08
	17/03/2010

	417,96
	17/03/2010

	21,99
	17/03/2010

	112,86
	17/03/2010

	5,94
	17/03/2010

	7.839,86
	10/05/2010

	412,62
	10/05/2010

	380.034,20
	12/03/2010

	20.001,80
	12/03/2010

	380.034,20
	30/03/2010

	20.001,80
	30/03/2010

	380.034,20
	04/05/2010

	20.001,80
	04/05/2010

	73.991,69
	02/06/2010

	3.894,30
	07/06/2010

	73.985,64
	06/07/2010

	3.893,98
	06/07/2010

	9.192,23
	03/08/2010

	483,80
	03/08/2010

	237.870,50
	09/03/2010

	12.519,50
	17/03/2010

	12.519,50
	12/04/2010

	237.870,50
	12/04/2010

	298.539,11
	02/06/2010

	15.712,59
	07/06/2010

	100.372,61
	26/04/2010

	95.712,50
	12/04/2010

	5.037,50
	12/04/2010

	99.151,50
	12/04/2010

	5.218,50
	12/04/2010

	320.397,00
	12/04/2010

	16.863,00
	12/04/2010

	381.742,17
	04/05/2010

	20.091,69
	04/05/2010

	381.742,16
	02/06/2010

	20.091,70
	07/06/2010

	1.253.305,69
	03/08/2010

	65.963,45
	03/08/2010

	950.002,08
	06/10/2010

	50.000,10
	06/10/2010

	617.262,50
	12/04/2010

	32.487,50
	12/04/2010

	296.449,02
	04/05/2010

	15.602,58
	04/05/2010

	296.449,02
	02/06/2010

	15.602,58
	07/06/2010

	1.424.998,41
	03/08/2010

	74.999,91
	03/08/2010

	452.102,11
	13/09/2010

	23.794,85
	13/09/2010

	629.264,04
	12/05/2010

	33.119,16
	12/05/2010

	629.264,04
	02/06/2010

	629.264,04
	02/06/2010

	33.119,16
	07/06/2010

	664.998,60
	08/07/2010

	34.999,92
	08/07/2010

	474.999,47
	03/08/2010

	24.999,97
	03/08/2010

	437.079,65
	13/09/2010

	23.004,19
	13/09/2010

	75.996,67
	02/06/2010

	3.999,83
	07/06/2010

	80.749,00
	06/07/2010

	4.249,94
	06/07/2010

	13.490,48
	03/08/2010

	710,02
	03/08/2010

	1.701,56
	09/09/2010

	298.539,12
	08/07/2010

	15.712,58
	08/07/2010

	282.167,48
	03/08/2010

	14.850,92
	03/08/2010

	94.999,38
	02/06/2010

	4.999,97
	07/06/2010

	66.879,05
	07/07/2010

	3.519,95
	07/07/2010

	3.170,00
	04/10/2010

	2.680,00
	05/07/2010

	474.999,47
	05/07/2010

	24.999,97
	05/07/2010

	256.381,96
	06/10/2010

	13.493,78
	06/10/2010

	580.706,60
	30/09/2010

	30.563,50
	30/09/2010

	284.995,40
	13/09/2010

	14.999,75
	13/09/2010

	488.988,61
	30/09/2010

	25.736,24
	30/09/2010

	177.264,30
	13/09/2010

	9.329,70
	13/09/2010

	198.194,70
	13/09/2010

	10.431,30
	13/09/2010

	4.170,00
	05/10/2010

	949.997,91
	30/09/2010

	49.999,89
	30/09/2010

	612.898,66
	04/11/2010

	32.257,82
	04/11/2010

	75.000,00
	28/10/2010

	1.629,50
	28/10/2010

	209.000,00
	04/11/2010

	225.000,00
	26/11/2010

	225.000,00
	26/11/2010

	124.474,17
	04/11/2010

	6.551,27
	04/11/2010

	101.802,06
	04/11/2010

	3.855,70
	10/11/2010

	206.116,75
	05/11/2010

	10.848,25
	05/11/2010

	458.935,50
	04/11/2010

	24.154,50
	04/11/2010

	496,00
	22/12/2010

	2.404,80
	30/12/2010

	2.383,37
	23/12/2010

	45.284,17
	30/12/2010

	164.890,00
	30/12/2010

	758.911,29
	30/12/2010

	39.942,69
	30/12/2010

	287.980,15
	30/12/2010

	15.156,85
	30/12/2010

9.1.3. realização de festa de confraternização em comemoração ao dia do gestor com recursos do Fundeb:
	Valor original (R$) 
	Data da ocorrência

	4.000,00
	24/11/2011

9.2. informar ao Estado do Amazonas que a liquidação tempestiva do débito atualizado monetariamente saneará o processo e permitirá que as contas sejam julgadas regulares com ressalva, dando-se quitação, nos termos do § 4º do art. 202 do Regimento Interno do TCU, ao passo que a ausência dessa liquidação tempestiva poderá levar ao julgamento pela irregularidade das contas, com imputação de débito a ser atualizado monetariamente e acrescido de juros moratórios nos termos do art. 19 da Lei 8.443/1992; e
9.3. enviar cópia deste Acórdão ao Tribunal de Contas do Estado do Amazonas, para as providências que entender cabíveis, e à Assembleia Legislativa do Estado do Amazonas, para conhecimento.

Tomada de Contas Especial. Possíveis irregularidades na aplicação dos recursos do FUNDEB exercício 2011 no Estado do Amazonas.

Primeira Câmara

Estado do Amazonas.

3. Responsáveis: Gedeão Timóteo Amorim (XXX.968.202-XX); e Estado do Amazonas (04.312.369/0001-90).

13.1. Ministros presentes: Walton Alencar Rodrigues (Presidente), Benjamin Zymler, Vital do Rêgo e Jorge Oliveira.
13.2. Ministros-Substitutos presentes: Augusto Sherman Cavalcanti (Relator) e Weder de Oliveira.

ACORDAO-COMPLETO-2479689

Acórdão 10730/2021 - Primeira Câmara

AUGUSTO SHERMAN

Adoto como parte deste relatório a instrução de peça 51, produzida no âmbito da SecexTCE, com a qual se manifestaram de acordo os dirigentes daquela unidade instrutiva (peças 52/53) :
"INTRODUÇÃO
1.	Trata-se de tomada de contas especial decorrente da conversão de representação efetuada pelo Conselho Estadual de Acompanhamento e Controle Social do Fundeb/AM - Fundo de Manutenção e Desenvolvimento da Educação Básica e de Valorização dos Profissionais da Educação do Amazonas, ante irregularidades na aplicação de recursos do Fundo nos exercícios de 2010 e 2011, nos termos do Acórdão 2779/2015-TCU-Primeira Câmara.
1.1. Houve complementação de recursos da União ao Fundeb/AM, no valor de R$ 74.217.947,05 em 2010 e R$ 74.344.684,27 em 2011, o que atrai a competência deste TCU  (peça 19) .
HISTÓRICO
2.	O Conselho Estadual de Acompanhamento e Controle Social do Fundeb/AM representou a este Tribunal em razão de possíveis irregularidades ocorridas na aplicação de recursos, no âmbito do TC Processo 024.681/2012-1, apensado a estes autos.
2.1. No curso da apuração, a maioria das supostas irregularidades foi considerada superada em virtude de sua elegibilidade para recursos do Fundeb, restando, porém, as seguintes despesas não elegíveis: recrutamento e seleção de estagiários, alimentação escolar, decoração do palacete provincial e festa de confraternização de gestor.
2.2. O apensado TC Processo 024.681/2012-1 foi apreciado por meio do Acórdão 2779/2015-TCU-Primeira Câmara, Ministro Relator Augusto Sherman Cavalcanti, no qual se deliberou 'conhecer da presente Representação, para, no mérito, considerá-la parcialmente procedente; converter os autos em tomada de contas especial, autorizando, desde logo, as citações propostas, de acordo com os pareceres emitidos nos autos; dar ciência desta deliberação ao representante e ao Ministro de Estado da Educação' (peça 1) .
3.	Foi então instaurado o presente processo de tomada de contas especial. Na instrução inicial, a cargo da então SECEX/AM (peça 4) , considerou-se não haver condição de quantificar o débito para efetuar a citação imediata, tendo sido proposta, e realizada, diligência para coleta de informações sobre os pagamentos.
4.	As informações prestadas foram suficientes para sanear as lacunas, tendo sido promovida a citação do Estado do Amazonas, solidariamente com o Sr. Gedeão Timóteo Amorim, Secretário Estadual de Educação e Qualidade de Ensino do Amazonas, mediante os Ofícios 1868/2017 e 1869/2017, respectivamente (peças 27 e 28) , ambos de 4/8/2017, ante a ocorrências das seguintes irregularidades, com recursos do Fundeb:
4.1. Contratação do Centro de Integração Empresa Escola (CIEE) para a prestação de serviços especializados de recrutamento e seleção de estagiários, por meio dos Contratos 305/2011, 306/2011, 307/2011 e 308/2011;
4.2. Pagamento de despesas com alimentação, conforme informação constante do parecer do Conselho do Fundeb; e
4.3. Realização de festa de confraternização em comemoração ao 'dia do gestor'.
5.	Apesar de o Sr. Gedeão Timóteo Amorim ter tomado ciência do expediente, conforme atesta o aviso de recebimento (peças 26 e 29) , além de ter comparecido aos autos mediante procurador legalmente constituído (peças 31 e 32) , não atendeu à citação e não se manifestou quanto às irregularidades verificadas.
5.1. Transcorrido o prazo regimental fixado e mantendo-se inerte o Sr. Gedeão Timóteo Amorim, impôs-se que ele fosse considerado revel, dando-se prosseguimento ao processo, de acordo com o art. 12, § 3º, da Lei 8.443/1992.
6.	Já o Estado do Amazonas, mediante seu representante legal, tomou ciência do ofício que lhe foi remetido, tendo apresentado tempestivamente suas alegações de defesa (peça 34) , analisadas na última instrução, na SECEX/AM, presente na peça 40, que reproduzimos abaixo:
'7.3. Em preliminar, argumenta que não cabe responsabilização solidária do Estado do Amazonas, uma vez que o §2º do art. 16 da Lei 8.443/1992 indica responsabilização apenas do agente público e de terceiro que tenha concorrido para o dano, além de que não há responsabilização solidária por presunção, não podendo ser o Estado enquadrado na condição de segurador universal por todo e qualquer dano causado ao erário.
7.4. No mérito, alega inexistência das irregularidades, uma vez que a contratação de estagiários não caracteriza afronta à economicidade, considerando a baixa remuneração em comparação a servidores efetivos e não há outra opção mais econômica e eficiente. Argumenta que a Lei 9.394/1996 integra o conceito de educação e o estágio visa unicamente ao aprimoramento profissional do estudante e desenvolvimento de sua educação, não tendo finalidade diversa daquela prevista no Fundeb, tendo em vista a convergência de suas finalidades essenciais, qual seja, o aprimoramento da educação básica dos cidadãos.
7.5. Por fim, acrescenta que a eventual condenação gera prejuízos tanto ao erário quanto aos próprios empregados da Administração Pública, mas principalmente para a sociedade civil, que sofrerá diretamente os danos pela escassez de serviços públicos e que é incontestável a grave crise que a educação pública do estado do Amazonas vem enfrentando, e a devolução agravará ainda mais as dificuldades enfrentadas pela população amazonense em questão de educação pública.
Análise
8. Quanto à responsabilização solidária do Estado do Amazonas, a hipótese está prevista nos arts. 1º e 2º da Decisão Normativa TCU 57, de 5/5/2004, desde que satisfeita a condição de que o ente público se beneficiou com a aplicação irregular dos recursos e diante da ausência de danos ao erário.
9. Esse é o caso tratado nos autos, uma vez que embora tenha havido desvio de finalidade na aplicação dos recursos do Fundeb, verifica-se que foram utilizados em benefício do Estado do Amazonas, sem que haja indícios de locupletamento por parte dos responsáveis.
10. Não se trata de responsabilização objetiva do Estado do Amazonas, porém há a necessidade de restituir o valor aplicado em finalidade diversa da legalmente instituída, ainda que a aplicação original tenha beneficiado a população.
11. Houve aplicação irregular em despesa não elegível com recursos do Fundeb, mas que beneficiou o ente público interno, sem notícia de locupletamento do gestor, necessitando ser reposta pela entidade beneficiada solidariamente com o agente público para que o Fundeb/AM possa prosseguir no percurso do desenvolvimento da educação básica. Diante do contexto, somos por rejeitar a alegação de defesa preliminar.
12. Em relação à contratação de estagiários, a despesa foi glosada por não ter sido considerada elegível para recursos do Fundeb. As alegações de defesa trazidas não atacam diretamente esse motivo de glosa. Não é objeto desses autos qualquer consideração sobre vantagem em se contratar estagiário, seja econômica ou para a formação intelectual. A questão resume-se ao necessário enquadramento da contratação ao conceito de despesa com manutenção e desenvolvimento do ensino, nos termos do art. 70 e 71 da Lei 9.394/1996.
13. Verifica-se que o objetivo foi atender ao denominado programa 'Jovem Cidadão' instituído pelo governo estadual à época. Em pesquisa na internet, foi possível concluir que se tratava de iniciativa educacional para fornecer atividades socioeducativas no contra turno das escolas públicas estaduais, tais como dança, música, esporte, cursos profissionalizantes e outras afins (peça 36) .
14. As despesas foram para pagar estagiários para atuar em atividades em apoio ao projeto 'Jovem Cidadão' (Contratos 305/2011, 307/2011 e 308/2011) e estagiários para atuar na sede da Secretaria Estadual de Educação (Contrato 306/2011) , conforme se depreende da cláusula que trata da definição do objeto e do projeto básico (todas referências a seguir estão no apensado TC Processo 024.681/2012-1; Contrato 305/2011 - peça 17, p. 68-78 e peça 18, p. 28; Contrato 306/2011 - peça 18, p. 47-57 e peça 19, p. 14; Contrato 308/2011 - peça 19, p. 32-42, p. 152; Contrato 307/2011 - peça 20, p. 17-27, p. 139) .
15. É imprópria a utilização de recursos do Fundeb para pagamento de estagiários, uma vez que não podem ser considerados profissionais do magistério. Em especial, chama atenção que parte dos estagiários foi direcionada para atuar na sede da Secretaria Estadual de Educação, não nas escolas, conforme citado no item anterior, tudo a indicar terem atuado em atividade burocrática distante da rotina escolar objetivada pelo Fundeb. Além disso, em consulta à cartilha 'Perguntas e respostas frequentes - Fundeb e Siope de Junho de 2015' emitida pelo FNDE, consta expressamente (peça 35, p. 21) :
2.25. Os recursos do Fundeb podem ser utilizados para pagamento de estagiários dos cursos superiores de formação de professores (licenciatura) ? Não. O estagiário não é, ainda, um profissional do magistério, não podendo, por conseguinte, ser remunerado com recursos do Fundeb.
15.1. Ante essas informações, somos por manter a impugnação
16. Em relação à despesa com alimentação escolar e realização de festa de confraternização em comemoração ao dia do gestor, não há qualquer alegação de defesa apresentada. São despesas impugnadas também em virtude de sua não elegibilidade como manutenção e desenvolvimento do ensino.
17. A comemoração do dia do gestor necessita de justificativa para ser considerada elegível, uma vez que não se vislumbra a possibilidade de beneficiar a manutenção e o desenvolvimento da educação, devendo-se, portanto, manter a impugnação.
18. Já em relação à alimentação escolar, há vedação pelo inciso IV do art. 71 da Lei 9.394/1996:
Art. 71. Não constituirão despesas de manutenção e desenvolvimento do ensino aquelas realizadas com:
 (...) 
IV - programas suplementares de alimentação, assistência médico-odontológica, farmacêutica e psicológica, e outras formas de assistência social;
19. Foi feita pesquisa sobre algum entendimento mais flexível, porém o resultado esteve sempre na direção de não ser permitido esse tipo de despesa com recursos do Fundeb, embora na pesquisa de jurisprudência deste TCU o assunto pareça ainda não enfrentado com maior acuidade. Mas merece atenção o contido na cartilha 'Perguntas e respostas frequentes - Fundeb e Siope de Junho de 2015' emitida pelo FNDE, onde consta (peça 35, p. 10) :
1.10. Despesas com aquisição de gêneros alimentícios, a serem utilizados na merenda escolar, podem ser custeadas com recursos do Fundeb?
Não, visto que essas despesas não se caracterizam como sendo de Manutenção e Desenvolvimento do Ensino - MDE. Ao contrário, o art. 71 da Lei 9.394/96 - LDB - impede textualmente sua consideração como MDE.
20. Desta forma, mantem-se a impugnação dessa despesa.
21. Quanto à alegação de prejuízo ao erário público estadual e à população em caso de eventual condenação, nota-se que não são alegações que servem para dirimir o mérito das impugnações, pois não atacam a razão da impugnação, apenas fator oblíquo.
22. Convém enfatizar que desde a primeira instrução destes autos constou o entendimento de que não foi constatado locupletamento, mas aplicação com desvio de finalidade em benefício do Estado do Amazonas, de forma que eventual devolução sana o processo, caso não sejam detectados outros motivos graves. Inclusive, esse é o motivo da solidariedade entre o gestor público e o próprio ente público interno que se beneficiou da aplicação dos recursos, mesmo que irregularmente.
23. É de notar que o Fundeb é um fundo contábil no âmbito do próprio governo estadual, de forma que o que se intenta é que os responsáveis reponham o valor aplicado com desvio de finalidade, sem locupletamento, e seja redirecionado ao fundo estadual o valor das despesas que deveriam ter sido pagas originalmente com recursos de outra fonte. Sob esse enfoque, perde força a alegação de prejuízo ao erário público estadual e à população.
24. As irregularidades restam não sanadas. Em razão da responsabilidade solidária do Estado do Amazonas, o que impede a manifestação sobre a existência de boa-fé, haja vista que não é possível a aferição da boa-fé por parte de pessoa jurídica de direito público, deve-se rejeitar as alegações de defesa e fixar novo e improrrogável prazo para recolhimento da importância devida.
24.1. Em consonância com a matéria sedimentada mediante o Acórdão 1210/2011-TCU-Plenário, Ministro Relator Augusto Sherman, convém acrescentar determinação ao estado do Amazonas para que na hipótese da impossibilidade de liquidação tempestiva do débito, adote providências com vistas à inclusão do valor da dívida em sua lei orçamentária, informando ao Tribunal as providências adotadas no prazo de trinta dias.'
7.	Propôs-se, então, considerar revel o Sr. Gedeão Timóteo Amorim, Secretário Estadual de Educação e Qualidade de Ensino do Amazonas à época, e rejeitar as alegações de defesa apresentadas pelo Estado do Amazonas, fixando novo e improrrogável prazo para que ambos os responsáveis comprovassem o recolhimento do débito, além de determinação ao Governo do Estado do Amazonas que, na impossibilidade de liquidação tempestiva do débito, adotasse providências com vistas à inclusão do valor da dívida em sua lei orçamentária, informando ao Tribunal as providencias adotadas, no prazo de 30 dias.
8.	Com os pronunciamentos concordantes daquela Unidade Técnica (peças 41-42) , o processo seguiu para o MP/TCU (peça 43) , que aquiesceu com a proposta da Secex/AM (peça 40) , sugerindo, porém, que a condenação em débito fosse atribuída exclusivamente ao Estado do Amazonas, 'porquanto não parece adequado que o gestor responda solidariamente pelo custeio de despesas próprias do ente federado com recursos do Fundeb/AM', cabendo ao Sr. Gedeão Timóteo Amorim a irregularidade das contas e a aplicação da multa prevista no art. 58, II, da Lei 8.443/92. Sugeriu, ainda, 'considerando um eventual interesse da esfera local em avaliar a pertinência do interesse público daquelas despesas realizadas em proveito do Estado do Amazonas', o envio de cópia da deliberação que vier a ser proferida ao Tribunal de Contas do Estado do Amazonas, para as providências que entender cabíveis.
9.	Enviado o processo ao Gabinete do Relator, Exmo. Sr. Ministro-Substituto Marcos Bemquerer Costa, em 29/5/2018 foi proferido Despacho encaminhando-o ao Gabinete do Ministro-Substituto Augusto Sherman Cavalcanti, 'considerando o teor do art. 41, § 5º, da Resolução/TCU 259/2014 e tendo em vista que a autuação desta Tomada de Contas Especial decorre da conversão, por meio do Acórdão 2779/2015-TCU-Primeira Câmara, da Representação a que se refere o TC-Processo 024.681/2012-1', de Relatoria de Sua Excelência (peça 44) .
10. Por fim, presentes os autos no Gabinete do Sr. Ministro-Relator Augusto Sherman Cavalcanti, foi proferido, em 26/7/2018, o Despacho de peça 50, onde, ante o ingresso de alegações de defesa do Sr. Gedeão Timóteo, constantes das peças 45 a 49, foram os autos enviados à SECEX-TCE, para exame do teor da referida defesa, com fundamento, ainda, nos arts. 10, § 1º, 11 e 31 da Lei 8.443/1992. 
EXAME TÉCNICO
Alegações de defesa do Sr. Gedeão Timóteo Amorim
11. O Sr. Gedeão Timóteo Amorim, através de advogados legalmente constituídos, conforme procuração à peça 31, apresentou suas alegações de defesa à SECEX/AM em 12/6/2018, presentes nas peças 45 a 49, a seguir sintetizadas e analisadas.
Preliminar
12. Justificou a demora em apresentar suas alegações de defesa sob o argumento de que, no âmbito da Secretaria de Educação estadual, 'circulam vários requerimentos e processos administrativos de prefeituras do interior do Estado do Amazonas', que demandam a manifestação em juízo, junto ao Ministério Público ou perante o Tribunal de Contas do Estado do Amazonas, o que, aliado 'à ocorrência de feriados e o recesso, estorvou ainda mais a entrega da documentação'.
Mérito
Contratação do Centro de Integração Empresa Escola (CIEE) , para a prestação de serviços especializados de recrutamento e seleção de estagiários, mediante Contratos n.º 305 a 308, todos de 2011
13. Afirma que o FUNDEB, criado pela Emenda Constitucional nº 53/2006 e regulamentado pela Lei n.º 11.494/2007 e pelo Decreto n.º 6.253/2007, deve ter os seus recursos aplicados exclusivamente na educação básica pública, ou seja, para sua manutenção e desenvolvimento, e na valorização dos trabalhadores em educação, incluindo aí uma remuneração justa para esses profissionais, e que o art. 70 da Lei n.º 9.394/96 (LDB) , que estabelece as diretrizes e bases da educação nacional, 'dispõe de forma cristalina sobre as despesas caracterizadas como de manutenção e desenvolvimento do ensino para a educação básica pública, onde deverão ser utilizados os recursos provenientes do FUNDEB', incluída aí a 'remuneração e aperfeiçoamento do pessoal docente e demais profissionais da educação'.
14. Acrescenta que, de acordo com a Cartilha de perguntas frequentes sobre a aplicação dos referidos recursos, disponibilizada pelo Ministério da Educação, tais ações abrangem:
a) a habilitação de professores leigos;
b) capacitação dos profissionais da educação (magistério e outros servidores em exercício na educação básica) , por meio de programas de formação continuada;
c) remuneração dos profissionais da educação básica que desenvolvem atividades de natureza técnico-administrativa (com ou sem cargo de direção ou chefia) ou de apoio, como, por exemplo, o auxiliar de serviços gerais, o auxiliar de administração, o (a) secretário (a) da escola, etc., lotados e em exercício nas escolas ou órgão/unidade administrativa da educação básica pública.
15. Entende, assim, que as atividades desempenhadas pelos estagiários vinculados à SEDUC/AM, 'em especial para aqueles lotados em escolas estaduais de ensino', seriam consideradas como de manutenção e desenvolvimento de ensino para a educação básica pública, atendendo ao regramento contido na lei, já que sua atuação integra o processo de ensino e aprendizagem dos alunos e de apoio técnico-administrativo.
16. Nessa linha de raciocínio, alega que, apesar da contratação de estagiários não estar prevista expressamente nas hipóteses do art. 70, também não consta entre as proibições do art. 71, ambos da Lei n.º 9394/96, 'podendo-se afirmar que a análise da legalidade do pagamento do estagiário com os recursos do fundo deve ser feita no caso concreto', e que, além dos profissionais do magistério, a Lei n.º 9.394/96 refere-se àqueles que exercem atividades de natureza técnico-administrativa ou de apoio, nas escolas ou nos órgãos da educação, relacionados na letra 'c' do item 14 acima, que 'poderão ser remunerados com recursos do FUNDEB da parcela dos 40%, observando-se os respectivos âmbitos de atuação prioritária dos Estados e Municípios, conforme estabelecido nos §§ 2° e 3° do art. 211 da Constituição'.
17. Aduz que a sobredita Cartilha de orientações data de 2014, havendo outras ainda mais recentes; contudo, como os contratos questionados referem-se ao exercício de 2011, informa que, à época, o FNDE dispunha de um Manual de Orientações sobre a Remuneração do Magistério, datado de 2009, o qual não discriminava de maneira mais detalhada as atividades/produtos/serviços que poderiam ser enquadrados como ações de manutenção e desenvolvimento do ensino.
18. Argumenta ainda que a contratação de estagiários pela SEDUC não resultou em prática antieconômica e no não atingimento da finalidade do fundo em relação a esses recursos, pois, comparados aos servidores efetivos da Secretaria, os estagiários possuem remuneração muito menor, enquanto realizam boa parte das mesmas atividades executadas pelos servidores efetivos, o que resulta em uma economicidade considerável aos cofres públicos e eficiência na prestação dos serviços educacionais.
19. Além disso, a SEDUC teria contribuído 'para desenvolver a educação no estado do Amazonas, ao vincular a educação ao trabalho e às práticas sociais, bem como na valorização da experiência extraescolar, preparando o estagiário para a vida profissional e o tomando capaz de se adaptar às intempéries do serviço público, alcançando o aperfeiçoamento profissional e a posterior habilitação profissional, enquanto simultaneamente atende os anseios da sociedade ao cooperar com as instituições especializadas na área da educação - o que encontra amparo na LDB -, e, por outro lado, a Secretaria de Educação atuou em perfeita consonância com os princípios da economicidade e da eficiência, haja vista a remuneração paga aos estagiários estar muito aquém da remuneração paga aos seus servidores efetivos, considerando que os estagiários desempenham atividades congêneres às atribuídas aos servidores efetivos do órgão'.
20. Finaliza suas alegações, quanto a este ponto, afirmando que a questionada contratação dos estagiários 'contribuiu para evitar as adversidades que rodeiam a região amazônica e são de conhecimento das demais regiões do Brasil', tendo em vista que os 'obstáculos geográficos, a insuficiência de hidrovias, a ausência de estradas que interliguem na integralidade os municípios do estado do Amazonas, entre outros, tornam a logística, a operacionalização, o atendimento, a manutenção e o desenvolvimento do ensino ainda mais complexas e laboriosas para a SEDUC/AM, prejudicando, no mais das vezes, a presença física da Secretaria nas diversas localidades que albergam escolas da rede estadual de ensino'.
Pagamento de despesas com alimentação
21. Afirma que tal ocorrência deveu-se 'à extrema necessidade por que passava a SEDUC à época' para os programas de compra de gêneros alimentícios para a merenda escolar, forçando a Secretaria de Educação a adquiri-los com recursos do FUNDEB, 'oriundos dos 40% restantes para aplicação nas ações de manutenção e desenvolvimento do ensino'; por outro lado, afirma ter sido um 'caso isolado, visto que a SEDUC promoveu as correções necessárias a evitar que a situação ocorresse novamente, destacando a provisão para os exercícios seguintes em respeito e adequação à demanda e aos planos orçamentários e financeiro'.
Realização de festa de confraternização em comemoração ao dia do gestor
22. Alega que o valor gasto com tal evento foi requisitado por uma servidora da SEDUC, Sra. Rosângela Telma Batista de Souza de Jesus, através de adiantamento autorizado pela Sra. Sirlei Alves Ferreira Henrique, Secretária Executiva da SEDUC no exercício de 2011, conforme Processo Administrativo nº 011.31959.2011, por ele anexado, não havendo qualquer ato de autorização ou de ratificação de sua parte, solicitando assim que a referida restrição seja considerada como de responsabilidade da mesma; ressalta, porém, 'que houve a regular prestação de contas por parte da servidora, a qual foi analisada e aprovada pela Gerência de Planejamento e Execução Orçamentária, sem, contudo, tenha sido enviado o comprovante de devolução do valor adiantado'.
23. Finaliza alegando que, 'considerando os fatos, os fundamentos narrados e a documentação apresentada, restam sanadas as impropriedades' que o comprometem, afastando-se o débito a ele imputado, e que 'persistindo a necessidade de devolução dos valores que foram utilizados em prol da comunidade estudantil', seja a mesma de responsabilidade da SEDUC, e não sua, pois 'não desviou, não se locupletou, não se apropriou, não malbarateou, nem sequer agiu em dilapidação de bens ou haveres da SEDUC', tendo os recursos sido 'totalmente utilizados para a continuidade das ações de manutenção e desenvolvimento do ensino consagradas na contratação de apoio técnico-administrativo às unidades educacionais da SEDUC e na aquisição de alimentos para os alunos matriculados em tempo integral na rede pública estadual de ensino.
24. Anexou a seguinte documentação:
a)	Processo Administrativo referente à concessão de adiantamento à servidora Rosângela Telma Batista de Souza de Jesus, para a realização da festa de confraternização em comemoração ao dia do gestor (peça 45, p. 20-53) ;
b)	Processo Administrativo referente à contratação do Centro de Integração Empresa Escola (CIEE) , para prestação de serviços especializados de recrutamento e seleção de estagiários (peças 46-49) .
Análise das alegações de defesa do Sr. Gedeão Timóteo Amorim
25. As alegações de defesa apresentadas pelo Sr. Gedeão Timóteo Amorim devem ser rejeitadas, pelos motivos a seguir expostos.
26. Quanto à contratação de estagiários, por mais que aparente configurar um gasto útil e pertinente aos recursos do FUNDEB, não procede a argumentação de que tais despesas poderiam ser caracterizadas como de manutenção e desenvolvimento do ensino para a educação básica pública, nos termos do art. 70 e 71 da Lei 9.394/1996, posto que eles não podem ser considerados profissionais do magistério, valendo destacar, novamente, parte da análise promovida pela SECEX/AM, como segue abaixo:
'15. É imprópria a utilização de recursos do Fundeb para pagamento de estagiários, uma vez que não podem ser considerados profissionais do magistério. Em especial, chama atenção que parte dos estagiários foi direcionada para atuar na sede da Secretaria Estadual de Educação, não nas escolas, conforme citado no item anterior, tudo a indicar terem atuado em atividade burocrática distante da rotina escolar objetivada pelo Fundeb. Além disso, em consulta à cartilha 'Perguntas e respostas frequentes - Fundeb e Siope de Junho de 2015' emitida pelo FNDE, consta expressamente (peça 35, p. 21) :
2.25. Os recursos do Fundeb podem ser utilizados para pagamento de estagiários dos cursos superiores de formação de professores (licenciatura) ? Não. O estagiário não é, ainda, um profissional do magistério, não podendo, por conseguinte, ser remunerado com recursos do Fundeb.'
27. Quanto aos pagamentos de despesas com alimentação e com realização de festa de confraternização em comemoração ao 'dia do gestor', não houve propriamente apresentação de defesa quanto à ocorrência das mesmas, apenas justificativas no sentido de que se tornaram necessárias em algum momento e não voltaram a ocorrer.
28. Desse modo, considera-se que o Sr. Gedeão Timóteo Amorim, Secretário de Educação do Estado do Amazonas à época dos fatos, não conseguiu comprovar a boa e regular aplicação dos recursos federais repassados àquele Estado, no exercício de 2011, pelo Fundo de Manutenção e Desenvolvimento da Educação Básica e de Valorização dos Profissionais da Educação do Amazonas - Fundeb/AM, em face do pagamento das seguintes despesas não elegíveis: recrutamento e seleção de estagiários, alimentação escolar, e festa de confraternização em comemoração ao dia do gestor.
29. Por sua vez, o Estado do Amazonas não logrou sanar as irregularidades apontadas; desse modo, tendo em vista que não é possível a aferição da boa-fé por parte de pessoa jurídica de direito público, deve-se rejeitar as alegações de defesa e fixar novo e improrrogável prazo para recolhimento da importância devida.
30. Portanto, devem ser julgadas irregulares as contas do Sr. Gedeão Timóteo Amorim, aplicando-lhe a multa prevista no art. 58, inciso II, da Lei 8.443/1992, e rejeitadas as alegações de defesa apresentadas pelo Estado do Amazonas, fixando-lhe novo e improrrogável prazo para recolhimento de dívida antes do julgamento de mérito, em consonância com o entendimento mais recente desta Corte (Acórdão 7241/2016-TCU-Primeira Câmara - Min. Relator Augusto Sherman; 5.053/2016-1ª Câmara - Min. Relator José Múcio; 9.352/2015-2ª Câmara - Min. Relator Ana Arraes) .
31. Convém acrescentar, em consonância com a matéria sedimentada mediante o Acórdão 1210/2011-TCU-Plenário, Ministro Relator Augusto Sherman, determinação ao Estado do Amazonas para que, na hipótese da impossibilidade de liquidação tempestiva do débito, adote providências com vistas à inclusão do valor da dívida em sua lei orçamentária, informando ao Tribunal as providências adotadas no prazo de trinta dias.
Da análise da pretensão punitiva
32. Vale ressaltar que a jurisprudência pacífica nesta Corte é no sentido da imprescritibilidade das ações de ressarcimento ao erário (Súmula-TCU 282) . Dessa forma, identificado danos ao erário, deve-se instaurar e julgar o processo de tomada de contas especial para responsabilizar seus agentes causadores, respeitando o direito ao contraditório e à ampla defesa, independentemente de quando ocorreram os atos impugnados.
33. Já a pretensão punitiva do TCU, conforme Acórdão 1441/2016-TCU-Plenário, que uniformizou a jurisprudência acerca dessa questão, subordina-se ao prazo geral de prescrição indicado no art. 205 do Código Civil, que é de 10 anos, contado da data de ocorrência da irregularidade sancionada, nos termos do art. 189 do Código Civil, sendo este prazo interrompido pelo ato que ordenar a citação, a audiência ou a oitiva do responsável. Conforme o mesmo Acórdão, a ocorrência desta espécie de prescrição será aferida, independentemente de alegação da parte, em cada processo no qual haja intenção de aplicação das sanções previstas na Lei 8.443/1992.
34. Considerando que o ato imputado foi o pagamento, com recursos do Fundo de Manutenção e Desenvolvimento da Educação Básica e de Valorização dos Profissionais da Educação do Amazonas - Fundeb/AM, de despesas não elegíveis, o início da contagem do prazo prescricional deverá coincidir com a data de pagamento da última despesa impugnada - 21/12/2012. Sendo assim, em razão de não ter transcorrido mais de 10 anos entre esta data e a data que ordenou a citação (3/8/2017 - peça 25) , constata-se que não ocorreu a prescrição da pretensão punitiva.
35. Dessa forma, devem ser julgadas irregulares as contas do Sr. Gedeão Timóteo Amorim, aplicando-lhe a multa prevista no art. 58, inciso II, da Lei 8.443/1992, e rejeitadas as alegações de defesa apresentadas pelo Estado do Amazonas, determinando-se ainda que, na hipótese da impossibilidade de liquidação tempestiva do débito, o ente estadual adote providências com vistas à inclusão do valor da dívida em sua lei orçamentária, informando ao Tribunal as providências adotadas no prazo de trinta dias.
CONCLUSÃO
36. A partir dos elementos constantes dos autos, foi possível verificar que os recursos repassados ao Estado do Amazonas pelo Fundeb, no exercício de 2011, não tiveram sua boa e regular aplicação totalmente comprovada, ante o pagamento de despesas não elegíveis.
37. Realizada a citação do Estado do Amazonas e do Sr. Gedeão Timóteo Amorim, Secretário de Educação e Qualidade de Ensino do Amazonas, eles apresentaram, através de representante legal e de advogado legalmente constituído, respectivamente, suas alegações de defesa, as quais devem ser rejeitadas por serem insuficientes para elidir o débito que foi imposto apenas ao ente estadual, vez que não lograram afastar a ocorrência das irregularidades apontadas, devendo o débito ser atribuído exclusivamente ao Estado do Amazonas.
38. Diante disso, e inexistindo nos autos elementos que permitam concluir pela ocorrência de boa-fé ou de outros excludentes de culpabilidade na conduta do Sr. Gedeão Timóteo Amorim, propõe-se que suas contas sejam julgadas irregulares, aplicando-se lhe a multa prevista no art. 58, inciso II, da Lei 8.443/1992.
39. Quanto ao Estado do Amazonas, entende-se que não é possível a aferição da boa-fé por parte de pessoa jurídica de direito público. Nessa situação, em consonância com o entendimento mais recente desta Corte (Acórdão 7241/2016-TCU-Primeira Câmara - Min. Relator Augusto Sherman; 5.053/2016-1ª Câmara - Min. Relator José Múcio; 9.352/2015-2ª Câmara - Min. Relator Ana Arraes) , propõe-se a fixação de novo e improrrogável prazo para recolhimento de dívida antes do julgamento de mérito, determinando-se ainda que, na hipótese da impossibilidade de liquidação tempestiva do débito, adote providências com vistas à inclusão do valor da dívida em sua lei orçamentária, informando ao Tribunal as providências adotadas no prazo de trinta dias.
40. Por fim, considerando um eventual interesse da esfera local em avaliar a pertinência do interesse público daquelas despesas realizadas em proveito do Estado do Amazonas, deve-se enviar cópia da deliberação que vier a ser proferida ao Tribunal de Contas do Estado do Amazonas, para as providências que entender cabíveis.
PROPOSTA DE ENCAMINHAMENTO
41. Diante do exposto, submetem-se os autos à consideração superior, propondo:
a) rejeitar as alegações de defesa apresentadas pelo Sr. Gedeão Timóteo Amorim (CPF XXX.968.202-XX) , e pelo Estado do Amazonas (CNPJ 04.312.369/0001-90)  em relação ao pagamento de despesas com alimentação, pagamento de estagiários e realização de festa de confraternização em comemoração ao dia do gestor;
b) julgar irregulares, nos termos dos arts. 1º, inciso I, 16, inciso III, alínea 'b', da Lei 8.443/1992 c/c os arts. 19 e 23, inciso III, da mesma Lei, e com os arts. 1º, inciso I, 209, II e III, 210 e 214, inciso III, do Regimento Interno, as contas do Sr. Gedeão Timóteo Amorim (CPF XXX.968.202-XX) ;
c) 	aplicar ao Sr. Gedeão Timóteo Amorim (CPF XXX.968.202-XX) a multa referida no art. 58, inciso II, da Lei nº 8.443, de 1992, fixando-lhe o prazo de 15 (quinze) dias, a partir da notificação, para que comprove, perante o Tribunal, seu recolhimento aos cofres do Tesouro Nacional, atualizada monetariamente desde a data deste acórdão até a data do efetivo pagamento;
d)  autorizar, desde logo, a cobrança judicial da dívida, nos termos do art. 28, inciso II, da multicitada Lei 8.443/1992, caso não atendida a notificação;
e) fixar novo e improrrogável prazo de quinze dias, a contar das notificações, com fundamento no art. 12, §§ 1º e 2º, da Lei 8.443/1992 e art. 202, §§ 2º e 3º, do Regimento Interno, para que o Estado do Amazonas (CNPJ 04.312.369/0001-90)  efetue e comprove, perante este Tribunal, o recolhimento das quantias a seguir especificadas aos cofres do Fundo de Manutenção e Desenvolvimento da Educação Básica e de Valorização dos Profissionais da Educação do Amazonas (Fundeb/AM) , atualizadas monetariamente a partir das datas indicadas até a data do efetivo recolhimento, na forma prevista na legislação em vigor.
Irregularidade: Contratação, com recursos do Fundeb, do Centro de Integração Empresa Escola (CIEE) para a prestação de serviços especializados de recrutamento e seleção de estagiários, por meio dos Contratos 305/2011, 306/2011, 307/2011 e 308/2011.
Conduta: Utilizar recursos do Fundeb/AM para atividades que não se enquadram no conceito legal de manutenção e desenvolvimento do ensino.
Nexo de causalidade: A utilização de recursos do Fundeb/AM para atividades que não se enquadram no conceito legal de manutenção e desenvolvimento do ensino resultou no não atingimento da finalidade do fundo em relação a esses recursos.
Dispositivo legal infringido: art. 21 da Lei 11.494/2007 c/c os arts. 70 e 71 da Lei 9.394/1996.
Valor original do débito:
Contrato 308/2011 (Processo original 33720/2011) 
	Valor original (R$) 
	Data da ocorrência

	76.350,36
	21/12/2012

	79.733,84
	04/12/2012

	80.187,02
	06/11/2012

	81.815,12
	03/10/2012

	78.737,16
	04/09/2012

	220,00
	06/08/2012

	37.766,10
	06/08/2012

	75.675,60
	06/08/2012

	74.776,60
	03/07/2012

	75.276,52
	05/06/2012

	6.411,76
	05/06/2012

	71.437,66
	03/05/2012

	44.065,00
	03/04/2012

	1.860,60
	03/04/2012

	43.953,80
	09/03/2012

	21.922,40
	07/02/2012

Contrato 307/2011 (Processo original 33721/2011) 
	Valor original (R$) 
	Data da ocorrência

	305.954,52
	21/12/2012

	303.177,00
	04/12/2012

	304.327,22
	06/11/2012

	130.821,98
	03/10/2012

	173.502,42
	03/10/2012

	410,00
	03/10/2012

	302.143,54
	04/09/2012

	294.470,82
	06/08/2012

	964,68
	06/08/2012

	294.476,20
	03/07/2012

	1.765,44
	03/07/2012

	289.113,22
	05/06/2012

	311,00
	05/06/2012

	866,52
	05/06/2012

	302.298,50
	03/05/2012

	207.326,44
	03/04/2012

	218.884,38
	09/03/2012

	323,40
	07/02/2012

	226.426,26
	07/02/2012

Contrato 306/2011 (Processo original 33719/2011) 
	Valor original (R$) 
	Data da ocorrência

	146.203,04
	21/12/2012

	447,62
	04/12/2012

	311.435,28
	04/12/2012

	4.191,62
	06/11/2012

	315.116,85
	06/11/2012

	318.369,48
	03/10/2012

	4.149,56
	03/10/2012

	29.691,20
	04/09/2012

	294.570,78
	04/09/2012

	611,00
	04/09/2012

	264,68
	06/08/2012

	2.637,46
	06/08/2012

	311.215,48
	06/08/2012

	611,00
	06/08/2012

	335.017,87
	03/07/2012

	4.881,00
	03/07/2012

	13.984,96
	06/06/2012

	339.864,40
	05/06/2012

	313.412,70
	03/05/2012

	257.000,10
	03/04/2012

	247.911,58
	09/03/2012

	611,00
	09/03/2012

	237.713,82
	07/02/2012

Contrato 305/2011 (Processo original 33718/2011) 
	Valor original (R$) 
	Data da ocorrência

	144.153,19
	07/02/2012

	800,00
	09/03/2012

	163.894,30
	09/03/2012

	175.068,00
	03/04/2012

	311,00
	03/04/2012

	1.622,00
	03/04/2012

	196.685,30
	03/05/2012

	35.252,96
	05/06/2012

	277.607,40
	05/06/2012

	7.911,90
	03/07/2012

	278.857,40
	03/07/2012

	268.394,70
	06/08/2012

	411,00
	06/08/2012

	305.595,50
	04/09/2012

	3.622,00
	04/09/2012

	137.484,90
	03/10/2012

	159.503,44
	03/10/2012

	207.503,30
	06/11/2012

	205.304,72
	04/12/2012

	206.397,70
	21/12/2012

Iregularidade: Pagamento de despesas com alimentação com recursos do Fundeb, conforme informação constante do parecer do Conselho do Fundeb.
Conduta: Utilizar recursos do Fundeb/AM para atividades que não se enquadram no conceito legal de manutenção e desenvolvimento do ensino.
Nexo de causalidade: A utilização de recursos do Fundeb/AM para atividades que não se enquadram no conceito legal de manutenção e desenvolvimento do ensino resultou no não atingimento da finalidade do fundo em relação a esses recursos.
Dispositivo legal infringido: art. 21 da Lei 11.494/2007 c/c os arts. 70 e 71 da Lei 9.394/1996, em especial o inciso IV do art. 71.
Valor original do débito:
                      TRIBUNAL DE CONTAS DA UNIÃO	TC Processo 011.492/2015-5
	Valor original (R$) 
	Data da ocorrência

	386.365,00
	 03/03/2011

	20.335,00
	03/03/2011

	299.319,59
	13/04/2011

	15.753,66
	13/04/2011

	35.815,00
	03/03/2011

	1.885,00
	03/03/2011

	4.451,55
	03/03/2011

	5.497,45
	03/03/2011

	380.002,89
	02/08/2011

	20.000,16
	02/08/2011

	13.687,13
	09/09/2011

	720,37
	09/09/2011

	84.548,39
	03/03/2011

	4.449,91
	03/03/2011

	716.806,92
	03/03/2011

	37.726,68
	03/03/2011

	664.998,60
	04/04/2011

	34.999,92
	04/04/2011

	46.660,88
	23/05/2011

	2.455,83
	23/05/2011

	386.338,64
	05/04/2011

	20.333,61
	05/04/2011

	387.943,05
	16/06/2011

	20.418,05
	16/06/2011

	227.512,20
	03/03/2011

	11.974,32
	03/03/2011

	679.468,48
	09/09/2011

	35.761,49
	09/09/2011

	47.499,09
	03/03/2011

	2.499,95
	03/03/2011

	284.448,16
	14/11/2011

	14.970,96
	14/11/2011

	433.137,30
	03/03/2011

	22.796,70
	03/03/2011

	1.424.892,84
	04/04/2011

	74.994,36
	04/04/2011

	664.990,21
	03/05/2011

	34.999,49
	03/05/2011

	380.198,89
	04/05/2011

	20.010,47
	04/05/2011

	380.003,33
	18/07/2011

	20.000,17
	18/07/2011

	3.965,43
	02/12/2011

	208,71
	02/12/2011

	12.400,00
	10/06/2011

	949.956,30
	29/04/2011

	49.997,70
	29/04/2011

	626.991,96
	12/08/2011

	32.999,58
	12/08/2011

	376.670,37
	09/09/2011

	19.824,75
	09/09/2011

	95.267,90
	06/06/2011

	5.014,10
	06/06/2011

	61.750,00
	04/07/2011

	3.250,00
	04/07/2011

	66.500,00
	04/07/2011

	3.500,00
	04/07/2011

	85.500,00
	04/07/2011

	4.500,00
	04/07/2011

	76.000,00
	04/07/2011

	4.000,00
	04/07/2011

	66.500,00
	02/08/2011

	3.500,00
	02/08/2011

	57.000,00
	03/08/2011

	3.000,00
	03/08/2011

	76.000,00
	03/08/2011

	4.000,00
	03/08/2011

	57.000,00
	23/08/2011

	3.000,00
	23/08/2011

	57.000,00
	19/09/2011

	3.000,00
	19/09/2011

	57.000,00
	23/09/2011

	3.000,00
	23/09/2011

	475.003,01
	18/07/2011

	25.000,19
	18/07/2011

	569.729,44
	12/08/2011

	29.985,76
	12/08/2011

	949.999,85
	10/11/2011

	49.999,99
	10/11/2011

	833.598,56
	02/12/2011

	43.873,60
	02/12/2011

	37.800,00
	20/10/2011

	7.968,00
	09/09/2011

	6.100,00
	21/05/2010

	432,00
	24/09/2010

	403,00
	08/03/2010

	590,40
	31/03/2010

	109,42
	17/03/2010

	2.079,08
	17/03/2010

	417,96
	17/03/2010

	21,99
	17/03/2010

	112,86
	17/03/2010

	5,94
	17/03/2010

	7.839,86
	10/05/2010

	412,62
	10/05/2010

	380.034,20
	12/03/2010

	20.001,80
	12/03/2010

	380.034,20
	30/03/2010

	20.001,80
	30/03/2010

	380.034,20
	04/05/2010

	20.001,80
	04/05/2010

	73.991,69
	02/06/2010

	3.894,30
	07/06/2010

	73.985,64
	06/07/2010

	3.893,98
	06/07/2010

	9.192,23
	03/08/2010

	483,80
	03/08/2010

	237.870,50
	09/03/2010

	12.519,50
	17/03/2010

	12.519,50
	12/04/2010

	237.870,50
	12/04/2010

	298.539,11
	02/06/2010

	15.712,59
	07/06/2010

	100.372,61
	26/04/2010

	95.712,50
	12/04/2010

	5.037,50
	12/04/2010

	99.151,50
	12/04/2010

	5.218,50
	12/04/2010

	320.397,00
	12/04/2010

	16.863,00
	12/04/2010

	381.742,17
	04/05/2010

	20.091,69
	04/05/2010

	381.742,16
	02/06/2010

	20.091,70
	07/06/2010

	1.253.305,69
	03/08/2010

	65.963,45
	03/08/2010

	950.002,08
	06/10/2010

	50.000,10
	06/10/2010

	617.262,50
	12/04/2010

	32.487,50
	12/04/2010

	296.449,02
	04/05/2010

	15.602,58
	04/05/2010

	296.449,02
	02/06/2010

	15.602,58
	07/06/2010

	1.424.998,41
	03/08/2010

	74.999,91
	03/08/2010

	452.102,11
	13/09/2010

	23.794,85
	13/09/2010

	629.264,04
	12/05/2010

	33.119,16
	12/05/2010

	629.264,04
	02/06/2010

	629.264,04
	02/06/2010

	33.119,16
	07/06/2010

	664.998,60
	08/07/2010

	34.999,92
	08/07/2010

	474.999,47
	03/08/2010

	24.999,97
	03/08/2010

	437.079,65
	13/09/2010

	23.004,19
	13/09/2010

	75.996,67
	02/06/2010

	3.999,83
	07/06/2010

	80.749,00
	06/07/2010

	4.249,94
	06/07/2010

	13.490,48
	03/08/2010

	710,02
	03/08/2010

	1.701,56
	09/09/2010

	298.539,12
	08/07/2010

	15.712,58
	08/07/2010

	282.167,48
	03/08/2010

	14.850,92
	03/08/2010

	94.999,38
	02/06/2010

	4.999,97
	07/06/2010

	66.879,05
	07/07/2010

	3.519,95
	07/07/2010

	3.170,00
	04/10/2010

	2.680,00
	05/07/2010

	474.999,47
	05/07/2010

	24.999,97
	05/07/2010

	256.381,96
	06/10/2010

	13.493,78
	06/10/2010

	580.706,60
	30/09/2010

	30.563,50
	30/09/2010

	284.995,40
	13/09/2010

	14.999,75
	13/09/2010

	488.988,61
	30/09/2010

	25.736,24
	30/09/2010

	177.264,30
	13/09/2010

	9.329,70
	13/09/2010

	198.194,70
	13/09/2010

	10.431,30
	13/09/2010

	4.170,00
	05/10/2010

	949.997,91
	30/09/2010

	49.999,89
	30/09/2010

	612.898,66
	04/11/2010

	32.257,82
	04/11/2010

	75.000,00
	28/10/2010

	1.629,50
	28/10/2010

	209.000,00
	04/11/2010

	225.000,00
	26/11/2010

	225.000,00
	26/11/2010

	124.474,17
	04/11/2010

	6.551,27
	04/11/2010

	101.802,06
	04/11/2010

	3.855,70
	10/11/2010

	206.116,75
	05/11/2010

	10.848,25
	05/11/2010

	458.935,50
	04/11/2010

	24.154,50
	04/11/2010

	496,00
	22/12/2010

	2.404,80
	30/12/2010

	2.383,37
	23/12/2010

	45.284,17
	30/12/2010

	164.890,00
	30/12/2010

	758.911,29
	30/12/2010

	39.942,69
	30/12/2010

	287.980,15
	30/12/2010

	15.156,85
	30/12/2010

Irregularidade: Realização de festa de confraternização em comemoração ao dia do gestor com recursos do Fundeb.
Conduta: Utilizar recursos do Fundeb/AM para atividades que não se enquadram no conceito legal de manutenção e desenvolvimento do ensino.
Nexo de causalidade: A utilização de recursos do Fundeb/AM para atividades que não se enquadram no conceito legal de manutenção e desenvolvimento do ensino resultou no não atingimento da finalidade do fundo em relação a esses recursos.
Dispositivo legal infringido: art. 21 da Lei 11.494/2007 c/c os arts. 70 e 71 da Lei 9.394/1996.
Valor original do débito:
	Valor original (R$) 
	Data da ocorrência

	4.000,00
	24/11/2011

f) determinar ao Governo do Estado do Amazonas que, na impossibilidade de liquidação tempestiva do débito no mencionado prazo, adote providências com vistas à inclusão do valor da dívida em sua lei orçamentária, informando ao Tribunal as providencias adotadas, no prazo de 30 dias;
g) informar o Estado do Amazonas de que a liquidação tempestiva do débito atualizado monetariamente saneará o processo e permitirá que as contas sejam julgadas regulares com ressalva, dando-se quitação, nos termos do § 4º do art. 202 do Regimento Interno do TCU, ao passo que a ausência dessa liquidação tempestiva poderá levar ao julgamento pela irregularidade das contas, com imputação de débito a ser atualizado monetariamente e acrescido de juros moratórios nos termos do art. 19 da Lei 8.443/1992, bem como à aplicação da multa prevista no art. 57 da mesma Lei 8.443/1992;
h) enviar cópia da deliberação que vier a ser proferida ao Tribunal de Contas do Estado do Amazonas, para as providências que entender cabíveis."
2. 	O Ministério Público/TCU, neste feito representado pelo Procurador Marinus Eduardo De Vries Marsico, manifestou-se de acordo com essas proposições em pronunciamento de peça 54.
	
	É o relatório.

Pedro Paulo Sousa Lira (11.414/OAB-AM) e outros, representando Gedeão Timóteo Amorim.

Procurador Marinus Eduardo De Vries Marsico.

TOMADA DE CONTAS ESPECIAL. FUNDEB. DESVIO DE FINALIDADE NA APLICAÇÃO DE PARTE DOS RECURSOS. CITAÇÃO SOLIDÁRIA DO ENTE FEDERADO E DO GESTOR PÚBLICO RESPONSÁVEL. REJEIÇÃO DAS ALEGAÇÕES DE DEFESA DO ENTE PÚBLICO. CONCESSÃO DE NOVO E IMPRORROGÁVEL PRAZO PARA RECOLHIMENTO DO DÉBITO AOS COFRES DO PRÓPRIO FUNDEB. POSTERGAÇÃO DA ANÁLISE DA DEFESA DO GESTOR PÚBLICO PARA O MOMENTO PROCESSUAL SEGUINTE. CIÊNCIA AO TRIBUNAL DE CONTAS ESTADUAL E À ASSEMBLEIA LEGISLATIVA DO ESTADO.

TOMADA DE CONTAS ESPECIAL (TCE)

Secretaria de Controle Externo de Tomada de Contas Especial (SecexTCE).

Em exame Tomada de Contas Especial decorrente da conversão de representação formulada pelo Conselho Estadual de Acompanhamento e Controle Social do Fundeb/AM - Fundo de Manutenção e Desenvolvimento da Educação Básica e de Valorização dos Profissionais da Educação do Amazonas, ante irregularidades na aplicação de recursos do referido fundo nos exercícios de 2010 e 2011, nos termos do Acórdão 2779/2015-TCU-Primeira Câmara, de minha relatoria.
2.	O débito apontado nestes autos decorreu da aplicação irregular dos recursos, compreendendo: (i) a contratação do Centro de Integração Empresa Escola (CIEE) para a prestação de serviços especializados de recrutamento e seleção de estagiários, por meio dos Contratos 305/2011, 306/2011, 307/2011 e 308/2011; (ii) o pagamento de despesas com alimentação, conforme informação constante do parecer do Conselho do Fundeb; e (iii) a realização de despesa com festa de confraternização em comemoração ao "dia do gestor"; todas elas não elegíveis segundo as normas que regerem a aplicação dos referidos recursos.
3.	Diante do desvio de finalidade no emprego das verbas do Fundeb foram citados solidariamente o Estado do Amazonas e o Sr. Gedeão Timóteo Amorim, Secretário Estadual de Educação e Qualidade de Ensino do Amazonas, à época.
4.	Os responsáveis apresentaram alegações de defesa, porém essas não foram acolhidas, segundo a análise efetuada pela SecexTCE, corroborada pelo pronunciamento do representante do Ministério Público/TCU. Esses propõem, portanto, e em linha com precedentes julgados deste Tribunal, a rejeição das alegações de defesa do ente federado, com a concessão de novo e improrrogável prazo para o recolhimento do débito, diante da impossibilidade de aferição da boa-fé da pessoa jurídica de direito público, de maneira a possibilitar, nessa fase, o recolhimento do débito sem a incidência de juros moratórios, e o julgamento pela irregularidade das contas do gestor público, com a aplicação da sanção prevista no art. 58 da Lei 8.443/1992.
5.	Em síntese, alegou o ente federado não caber responsabilização solidária do Estado do Amazonas, uma vez que o § 2º do art. 16 da Lei 8.443/1992 indica responsabilização apenas do agente público e de terceiro que tenha concorrido para o dano, bem como que não haveria responsabilização solidária por presunção, não podendo ser o Estado enquadrado na condição de segurador universal por todo e qualquer dano causado ao erário. No mérito, a defesa nega a existência de irregularidades. A seu ver, a contratação de estagiários não caracterizaria afronta à economicidade, considerando a baixa remuneração em comparação a servidores efetivos e não haveria outra opção mais econômica e eficiente. 
6.	Ainda segundo a defesa, a Lei 9.394/1996 integraria o conceito amplo de educação, e o estágio visaria unicamente ao aprimoramento profissional do estudante e desenvolvimento de sua educação. Afirma também que eventual condenação geraria prejuízos tanto ao erário e principalmente para a sociedade civil.
7.	Entretanto, esses argumentos não socorrem o ente federado quanto ao dever de reposição dos valores aplicados em desvio de finalidade. Como bem refutado pela unidade instrutiva, a citação solidária do Estado está baseada em entendimento consolidado sobre a matéria neste Tribunal e normatizada por meio da Decisão Normativa TCU 57/2004. E, em relação à contratação de estagiários, haveria que se observar o necessário enquadramento da contratação ao conceito de despesa com manutenção e desenvolvimento do ensino, nos termos do art. 70 e 71 da Lei 9.394/1996. Todavia, a despesa realizada foi atinente ao denominado programa "Jovem Cidadão" instituído pelo governo estadual à época, divergente da finalidade da aplicação dos recursos, estrita à educação básica, além do que parte dos estagiários foram contratados para atuar na sede da Secretaria Estadual de Educação.
8.	De toda forma, como assentado na instrução, é imprópria a utilização de recursos do Fundeb para pagamento de estagiários, uma vez que não podem ser considerados profissionais do magistério, havendo inclusive orientação expressa a respeito na cartilha "Perguntas e respostas frequentes - Fundeb e Siope de Junho de 2015" emitida pelo FNDE, segundo a qual "O estagiário não é, ainda, um profissional do magistério, não podendo, por conseguinte, ser remunerado com recursos do Fundeb".
9.	Com relação às despesas com alimentação escolar e festa de confraternização em comemoração ao dia do gestor, não houve qualquer alegação de defesa apresentada pelo ente federado. Já as alegações de defesa oferecidas pelo gestor público também não socorrem o ente federado beneficiado da aplicação irregular dos recursos, porquanto não afastam a ocorrência imputada. Assim, entendo adequada a proposição da secretaria, corroborada pelo pronunciamento do Ministério Público, no sentido da rejeição das alegações de defesa do ente público, com a concessão de novo e improrrogável prazo para recolhimento do débito aos cofres do Fundeb estadual.
10.	Quanto ao ex-gestor público, na linha de precedentes julgados desta Corte, como aquele mencionado na instrução precedente (Acórdão 7241/2016-TCU-Primeira Câmara) , de minha relatoria, deixo para momento posterior o exame de suas alegações de defesa, vez que deverá se dar com o julgamento de mérito das contas, a fim de evitar tumulto processual decorrente da abertura, a partir do momento em que houver o julgamento de mérito, de prazos para interposição de recursos cabíveis, devendo-se limitar o momento processual à concessão de novo e improrrogável prazo para o recolhimento do débito pelo Estado do Amazonas.
11.	Entendo, ainda, que a medida alvitrada na letra "f" do item 41 da proposta de encaminhamento da instrução transcrita no relatório precedente, no sentido de "determinar ao Governo do Estado do Amazonas que, na impossibilidade de liquidação tempestiva do débito no mencionado prazo, adote providências com vistas à inclusão do valor da dívida em sua lei orçamentária (...) , é desnecessária, encontrando-se tal providência em descompasso com a jurisprudência dominante deste Tribunal, notadamente com o decidido no Acórdão 3084/2012-TCU-Plenário (Rel. o Min. Walton Alencar) , e nos demais ali mencionados, quando se discutiu a necessidade de eventuais alterações na Decisão Normativa TCU 57/2004.
	Ante o exposto, manifesto-me por que o Tribunal aprove o acórdão que ora submeto à deliberação deste Colegiado.
TCU, Sala das Sessões Ministro Luciano Brandão Alves de Souza, em 16 de março de 2021.
AUGUSTO SHERMAN CAVALCANTI 
Relator